臺灣高等法院刑事判決　　　　　　 93年度上更(一)字第724號
上　訴　人　臺灣士林地方法院檢察署檢察官
被　　　告　乙○○
選任辯護人　陳適庸律師
　　　　　　許博森律師
　　　　　　蕭珮郁律師
上列上訴人因被告貪污治罪條例案件，不服臺灣士林地方法院91
年度訴字第648號，中華民國93年1月30日第一審判決（起訴案號
：臺灣士林地方法院檢察署88年度偵字第9744號），提起上訴，
判決後，經最高法院發回更審，本院判決如下：
    主  文
上訴駁回。
    理  由
一、公訴意旨略以：被告乙○○係台灣電力股份有限公司（以下
    簡稱為台電公司）台北北區營業處（以下簡稱台電北區處）
    檢驗員，為依據法令從事公務之人員。緣於民國（下同）八
    十五年二月間，乙○○奉命擔任由台電北區處委託台北市政
    府工務局新建工程處（以下簡稱新工處）代為發包之「士林
    至善路暨接順相關巷道拓寬工程2k+142．309--------2k+83
    2．364（第二標）及地下管線統一埋設工程」〔工程編號：
    85管10─1─1489，承包廠商：端儀營造工程有限公司（以
    下簡稱端儀公司，起訴書誤載為瑞儀公司）〕，項下台電北
    區處所屬部分之工程現場連絡員。八十七年十一月底，該工
    程已完工即將辦理材物料結算、驗收事宜，端儀公司先行將
    該公司工務所主任楊金春所繪製之竣工管線圖送請台電公司
    在本工程現場連絡員即被告乙○○初審，俾利辦理新工處之
    通管紀錄及台電北區處退料手續，惟被告以該竣工管線圖不
    符台電北區處標準為由退件。端儀公司負責人甲○○惟恐竣
    工管線圖被退件將影響未來辦理材物料結算、驗收及退料進
    度，乃請楊金春找被告代覓人員代為繪製竣工管線圖。乙○
    ○為圖得不法利益，乃藉機介紹其同事陳運逢與楊金春認識
    ，惟陳員隱匿其名字及真實身分，被告且向楊金春偽稱陳運
    逢係台電公司工程承包商。陳運逢向楊金春要求總工程款百
    分之三金額作為支付代為繪製竣工管線圖之酬勞，因索價過
    高，經甲○○指示楊金春與陳運逢還價為新臺幣（下同）十
    一萬元。嗣後，並由被告提供本項工程台電北區處原設計圖
    供陳運逢參閱，由陳運逢據以替端儀公司繪製竣工管線圖，
    陳運逢遂以一週時間為端儀公司完成測量及繪製該竣工管線
    圖，且順利通過審核。八十八年一月廿九日甲○○以其個人
    設於台灣省合作金庫景美支庫帳戶（帳號：二七八六五─三
    ），開立面額十一萬元支票一張，由該公司監工鄭仁義攜往
    工務所交予楊金春，復由楊金春轉交給前來所內之陳運逢。
    嗣該支票到期日（八十八年二月三日）由陳運逢任職於中興
    銀行蘆洲分行之妻蔡素蘭在該分行其帳戶（帳號00000
    0000000）兌現後，由陳運逢在台電北區處辦公室內
    ，將十一萬元之一半即五萬五千元現金朋分予被告。因認被
    告乙○○涉犯貪污治罪條例第六條第一項第四款之圖利罪嫌
    。
二、按犯罪事實應依證據認定之，無證據不得認定犯罪事實，刑
    事訴訟法第一百五十四條第二項定有明文。又事實之認定，
    應憑證據，如未能發現相當證據，或證據不足以證明，自不
    得以推測或擬制之方法，以為裁判基礎（最高法院四十年臺
    上字第八十六號判例參照）。按貪污治罪條例第六條第一項
    第四款對於主管或監督之事務，直接或間接圖利罪，其所謂
    主管之事務，係指依法令於職務上對於該事務有主持或執行
    之權限者而言；所謂監督事務係指有權監察督導之權限者而
    言。申言之，該事務雖非由其所直接主掌管理與執行，然行
    為人對於該有直接主掌管理與執行之人之權責事項，依法令
    有予以監察督促之權責與權限之意；又公務員圖利罪，必須
    依據法令從事公務之人員，有為自己或第三人圖得不法利益
    之犯意，至有無此犯意，須依證據法則認定之，自不得以該
    公務員廢弛職務等失職行為，即據以推定該公務員自始即有
    圖利他人之故意，亦不得以其行為之結果使他人獲益，或措
    施之不當，因而使人得利，即據以推定；又圖利罪之成立，
    不僅行為人須有為自己或第三人圖得不法利益之犯意，且行
    為人須有將圖得不法利益之犯意顯現於外之積極行為，始能
    構成，至是否為圖利行為，則應視其行為在客觀上有無違反
    執行職務所應遵守之法令，或有無濫用其裁量權，致影響裁
    量決定之公平性與正確性而論；若無從證明公務員有不法圖
    利之犯意，則其行為縱然失當，亦不得遽以該罪相繩。
三、公訴人認被告乙○○涉有貪污治罪條例第六條第一項第四款
    之罪，無非係以：證人甲○○、楊金春、溫俊賢、陳運逢、
    鄭政芳、林醒嵐之證詞及台電北區處八十八年七月二十二日
    、台電輸變電工程處北區施工處八十八年七月二十九日函、
    台電公司獎懲標準適用要點等證物相佐，認被告對於工程驗
    收事務有主管或監督之權責與權限，其與陳運逢（未據起訴
    ）間有犯意聯絡及共同圖利之行為，以楊金春所繪製之竣工
    圖不符台電公司規定後，藉機介紹陳運逢幫端儀公司繪製竣
    工圖，並刻意隱瞞陳運逢為其同事之事實，推由陳運逢向端
    儀公司要價十一萬元繪製竣工圖，事後再自陳運逢處收受十
    一萬元中之一半五萬五千元，顯有與陳運逢共同圖利之犯意
    聯絡，為其主要論據。
四、訊之被告堅決否認有何圖利犯行，辯稱：渠經台電北區處指
    派擔任本件工程工地現場聯絡員，並未主管或監督本件工程
    事務，渠無初審本件工程竣工圖之權責，亦無初審本件竣工
    圖之事實，也未以楊金春所繪製之竣工圖不符台電標準為由
    ，予以退件，楊金春確實曾找渠介紹適宜人員代繪竣工圖，
    渠乃介紹同事陳運逢，他們自己聯絡，且代繪竣工圖之酬勞
    為陳運逢與楊金春直接商定，渠未曾介入，事後陳運逢感激
    渠之介紹，故而贈與勞務所得部分報酬，不應據此認渠涉有
    不法利益等語。
五、按被告行為後，貪污治罪條例業於九十年十一月七日修正公
    布第六條條文，就公訴人起訴被告所犯該條第一項第四款之
    圖利罪，修正前規定：「對於主管或監督之事務，直接或間
    接圖私人不法利益者；修正後為：「對於主管或監督之事務
    ，明知違背法令，直接或間接圖自己或其他私人不法利益，
    因而獲得利益者」，前後不同之處，在於新法增加「明知違
    背法令」及「因而獲得利益」二個構成要件，同條項第五款
    規定：對於非主管或監督之事務，明知違背法令，利用職權
    機會或身分圖自己或其他私人不法利益，因而獲得利益者，
    為對於非主管或監督之事務圖利罪，亦同以「明知違背法令
    」為要件，故修正條文較修正前縮小圖利罪之範圍，有利於
    被告，本件應適用修正後之貪污治罪條例第六條第一項第四
    款、第五款所規定之犯罪構成要件而為判斷，合先敘明。
六、經查：
  (一)本案工程係台電北區處委託新工處代為發包，由新工處與得
    標商端儀公司訂定契約，台電公司與承包商端儀公司間無任
    何契約關係，依新工處與端儀公司所簽訂之工程合約，端儀
    公司竣工報驗時，並無繪製及提出竣工圖之義務，而應由新
    工處監工溫俊賢繪製，端儀公司明知此規定，但為趕快結案
    方循工程實務慣例，配合新工處要求而繪製，以免損害端儀
    公司等乙節，為證人溫俊賢、端儀公司負責人甲○○、端儀
    公司工地主任楊金春結證明確（詳見原審卷第六一頁、六二
    頁，第九八頁、第九九頁、第一Ｏ四頁、第一一一頁訊問筆
    錄），並有工程合約附卷可憑。被告為台電北區處於本案工
    程所派駐工地現場聯絡員，為被告供承在卷，並經證人溫俊
    賢、楊金春證述屬實（詳見原審卷第五八頁），而被告係負
    責工程施工上疑難之協調或其與工程相關之連絡事宜，並不
    負責品質管制及驗收；本案工程竣工後應先由新工處審核竣
    工管線圖及相關資料再交由台電北區處會校，會校無誤後，
    再由新工處發函各相關單位辦理驗收，有台電北區處八十九
    年三月十三日北區工二字第八九０三０九二六號、台電公司
    八十九年四月七日電業字第八九０二─一二八０號函各一件
    存卷足憑（見偵查卷第九五頁至第九八頁）。申言之，被告
    為台電北區處於本案工程所派駐工地現場聯絡員，負責新工
    處與台電北區處之聯絡事宜，與端儀公司間並無縱向監督或
    橫向聯繫關係，於本案並無權審核竣工圖是否符合台電之要
    求，而應係由台電公司查核股之相關承辦人員負審核之權，
    此等並經證人甲○○、台電公司查核股之曹正證述綦詳（詳
    見原審卷第一Ｏ三頁、第一八Ｏ頁）。雖被告於驗收本件工
    程時，基於工務部施工部門聯絡人之身分有在場參與會驗，
    惟負責驗收及審核竣工圖的工作都是查核股的業務，被告無
    權審核工程合格與否，亦無權審核竣工圖或其他表格是否符
    合台電公司的要求，僅可提出意見供新工處及台電北區承辦
    驗收人員參考或輔助，但驗收單位不一定接受，若接管單位
    提出之意見不合理，新工處驗收人員不會接受，被告在相關
    驗收紀錄上簽章，是因為他到場，只要到場者都要簽名等情
    ，為證人曹正、新工處承辦本案工程驗收人員鄭政芳結證綦
    詳（詳見原審卷第一七八頁、第一七六頁、第一八Ｏ頁、第
    一八六頁、第一九一頁）。綜上可見，承包商端儀公司既無
    繪製、提出本件工程竣工圖之義務，且被告亦無審核竣工圖
    、管制工程品質、辦理驗收之權責，僅居於輔助幫忙之地位
    ，就驗收工程等事項，並無決斷權。嗣經本院再函台灣電力
    股份有限公司查詢，據其函復：「旨述代辦工程，本公司委
    派連絡員乙○○其權責為工程施工上疑難之協調或其與工程
    相關之聯絡事宜。本工程竣工圖等必備之資料文件，係先由
    新工處審核後再交由本公司乙○○會校。另於工程驗收時乙
    ○○參與會驗，固可提出個人意見，但決定權限係屬新工處
    所派任之主驗人員。本工程聯絡員乙○○對於系爭工程僅負
    有前開之權責，並無形式或實質上主管監督之權限。關於系
    爭工程之施工不符、發生爭議等問題係由新工處與其承商依
    約協調處理，至於涉及施工內容變更部分應由新工處向本公
    司提出，經聯絡員乙○○依實況簽會相關部門處理。」，此
    有該公司94年3月30日電業字第9403-0643號覆函存本院卷可
    稽，是本件工程竣工圖之審核及驗收，並非被告主管或監督
    之事務，應堪認定。又貪污治罪條例第六條第一項第五款規
    定，對於非主管或監督之事務，利用職權機會或身分圖利罪
    ，必須行為人之身分，對於該事務有某種影響力，而據以圖
    利。又利用機會圖利，亦必須行為人對該事務，有可藉憑影
    響之機會，方屬相當（最高法院七十三年台上第一五九四號
    判例意旨參照），依上所述，被告就相關圖說，並無任何審
    核權利，雖有幫台電負責驗收之查核股人員看那些地方不合
    格者（見原審卷第一八六頁），但是否合格之判斷權責在查
    核股，被告並無任何實質或形式之影響力，就新工處負責驗
    收人員（鄭政芳）而言，被告以接管單位人員之身分，固可
    提出個人意見，但其意見是否合理、是否被接受，均由驗收
    人員獨立判斷與決定，被告並無影響力等情，亦堪認定。且
    本件工程為台電北區處委辦新工處發包之工程，台電北區處
    非該工程契約之直接當事人，被告為台電北區處派駐現場聯
    絡員，只負責工程施工上疑難之協調或其與工程相關之連絡
    事宜，對該竣工圖、驗收事務並無實質或形式之影響力或可
    藉憑影響之機會，應堪認定。
  (二)端儀公司工地主任楊金春繪製竣工圖後，確實於新工處監工
    溫俊賢看過後認為不行，並依其指示先拿給被告看，被告則
    依溫俊賢之拜託到場看楊金春所提出之圖是否符合台電公司
    規格，並於閱後表示該竣工圖未依台電公司的設計圖繪製，
    不合台電公司規定，楊金春告以因為台電公司的設計圖不見
    了等情，為被告及證人楊金春一致陳述明確（詳見原審卷第
    二一頁、第一一Ｏ頁）。足見証人溫俊賢於偵查中稱看過楊
    金春的圖後認為大略沒問題，並提議給台電人員看云云，其
    中所指大略沒問題一節，應非事實。另被告辯稱其是幫忙看
    端儀公司繪製竣工圖有無符合規定，並無初審竣工圖之權，
    亦無初審之事實等語，此與證人溫俊賢證稱：本件工程最後
    須由台電公司接管，台電公司也會派人會驗，所以建議楊金
    春事先將竣工圖給台電公司人員看，若沒有問題，驗收會比
    較順利，若沒將圖拿給他們看，驗收時，他們可以提出意見
    要我們修改，所以我提議先將圖給他們看，若有問題可以在
    驗收前解決等語（詳見偵查卷第七六頁、原審卷第六四頁、
    第六五頁），證人楊金春證稱：「當時我是送件給被告，請
    他幫我看。」各等語相符（詳見原審卷第一一一頁），足見
    ，是因為被告乃業主台電之員工，對台電要求之內容、規格
    ，較為清楚，事先將圖給被告看是為了如有不符可事先修改
    、解決，使日後之驗收更加順暢，並非被告有查核竣工圖之
    權責，要甚明確。是本件係因溫俊賢之建議，楊金春之請託
    ，被告乙○○始被動的幫忙看圖，並非被告心存刁難而主動
    索閱竣工圖，亦不能以被告據實以告指出竣工圖不符標準，
    即謂是被告要錢的幌子，況被告指出竣工圖不符標準時，亦
    無任何證據顯示被告當時有藉機明示或默示索賄，此業據證
    人楊金春證明在卷，已見告發人甲○○片面指述之不實，而
    被告是在楊金春二度央求下始介紹陳運逢，至於楊金春與陳
    運逢討價還價更是以後的事，被告亦不在現場參與討價還價
    ，實不能以此非難被告而指被告索賄。茲本件工程竣工圖應
    由新工處監工溫俊賢繪製，再行文給台電北區查核股審核，
    被告無審核權乙節，亦為證人溫俊賢、曹正結證明確（詳見
    偵查卷第七五頁背面、原審卷第一八Ｏ頁、第一七六頁），
    並經詳述如前。是被告上開所辯並未辦理驗收初審，亦無退
    件問題等語，並非全然無憑。又端儀公司工地主任楊金春私
    下請被告幫忙核閱之竣工圖〔存於法務部調查局台北市調查
    處卷（下稱市調卷）第八五頁證物袋〕，確實不符合台電北
    區處規定，若提出，台電北區處會拒絕會驗，此為證人曹正
    證述無訛（詳見原審卷第一八四頁），其更進而指出楊金春
    所繪製之竣工圖有如下不符規定之處：「第一是圖資的標示
    不符我們公司要求的圖資格式，第二是斷面表示無法明瞭高
    低壓的管別及管數，第三是沒有標明人手孔的形式。」（詳
    見原審卷第一八四頁），此將楊金春繪製之竣工圖與本件工
    程最終定稿之竣工圖（存於市調卷第八六頁證物袋）比對結
    果，兩份圖確有不同，亦顯而易見，核與証人楊金春於原審
    中結証稱被告看了以後表示管線、人孔、數量均沒有標上等
    語（詳見原審卷第一一一頁）及証人溫俊賢於原審稱「（楊
    金春畫的圖）看過後我表示該圖要修改，因為我把它套入正
    式圖內，竣工圖內需要圖框，楊金春是用描圖紙畫，所以我
    要求他修改，其餘我不記得」、「（提示楊金春所繪草圖上
    的數據與最後竣工圖上的數據是否有不同？）最終的竣工圖
    有加一些人孔的展開圖、相關數據及標示的格式均有修正」
    、「（楊金春繪製的草圖可否當附件報驗？）不行」等語相
    符（詳見原審卷第六三頁、第六七頁）。足見，楊金春所繪
    製之草圖或竣工圖確不符業主規定，無法據以報驗，應堪認
    定。告發人甲○○雖稱陳運逢所繪竣工圖只是改一個數據，
    只是要錢的一個幌子而已云云，惟查，楊金春繪製之竣工圖
    與陳運逢所繪本件工程最終定稿之竣工圖經比對結果，兩份
    圖明顯不同，並非「只是改一個數據」而已，已如前述，告
    發人甲○○所稱「只是改一個數據」而抹煞陳運逢耗時費力
    專業之作，要乃其片面之詞，委無可取。故被告對楊金春稱
    其所繪製之竣工圖不符台電公司規定，應係據實以告，並非
    扭曲刁難，亦非退件，自難據此認定被告為藉機或藉端介紹
    同事陳運逢為端儀公司繪圖，而預作如此安排，亦甚明確。
    雖證人甲○○於原審證稱：「事情是我催溫俊賢驗收，溫俊
    賢說被告不蓋章，後來溫俊賢找被告到工地，當時我不在，
    楊金春在工地，被告在工地，向楊金春說若要他蓋章要工程
    的百分之三，楊金春事後打電話告訴我說被告開價十四萬元
    ，我在電話中要求楊金春與被告討價還價，最後談妥十一萬
    元，被告才說竣工圖的繪製工作，由他來做」、「當時我的
    經濟困難，我叫楊金春轉告被告要開一個星期的票，被告說
    好，之後我叫鄭仁義交票給楊金春，請楊金春再轉交給被告
    ，至於楊金春交票給何人，我不知道」等語（詳見原審卷第
    一ＯＯ頁、第一Ｏ一頁），惟其所述上情均係來自溫俊賢及
    楊金春之轉述，整個事件甲○○未曾與被告碰面（詳見原審
    卷第一Ｏ三頁、第一Ｏ一頁），足見証人甲○○並非親自見
    聞被告為上開表示，自屬傳聞自被告以外第三者之轉述，其
    真實性如何，自應經對質，始能認有証據價值，經原審當庭
    質問證人溫俊賢、楊金春之後，該二人均否認上情，溫俊賢
    表示確實未向甲○○說過是台電聯絡員不蓋章，而係端儀公
    司未踐行通管及完成退料等工作，致無法於竣工後三十日內
    驗收；証人楊金春則稱：「這十一萬元確實是請陳先生繪竣
    工圖，我沒有與被告討論甲○○所述的事情（即甲○○指被
    告與楊金春接洽，被告說要蓋章就要給工程款百分之三，及
    談到十一萬的事情），陳先生將所有資料給我之後，老闆（
    即甲○○）說現金開票給陳先生，我才拿票給陳先生」、「
    陳先生將資料送來之後，我向老闆說已經弄好完成，老闆說
    好，說要開票給陳先生，過幾天鄭仁義拿票交到我手上，我
    就打電話給陳先生，說錢已經到了，陳先生之後就到工地拿
    票」等語（詳見原審卷第一Ｏ六頁、第一一六頁、第一一五
    頁）。查證人楊金春乃告發人甲○○公司之工務所主任，原
    屬對告發人有利之己方證人，應不致故意偏袒被告乙○○而
    開罪甲○○，乃其仍為有利被告之上開證詞，而未曲詞迴護
    其雇主甲○○，果非實情，不致如此，是證人楊金春之證詞
    應符事實而可採信。準此，猶見告發人甲○○上開對被告之
    指摘，難認為真實，而無可採。再者，該十一萬元之支票係
    陳先生（陳運逢）繪製完成並交付給楊金春之後，甲○○始
    交付支票給鄭仁義轉給楊金春，再由楊金春轉交給陳運逢，
    並非如告發人甲○○所指被告先拿到錢之後才答應代為繪製
    竣工圖云云，應堪認定，從而告發人甲○○所為不利被告之
    指控，均無從採為不利被告認定之基礎。
  (三)被告告以楊金春所繪製之竣工圖不符台電公司規定後，楊金
    春因本身不會繪圖，為求工程順利結案，遂央求被告介紹他
    人代為繪圖，被告原不置可否，經楊金春再度央求後，被告
    始應允，而介紹同事陳運逢幫端儀公司繪製竣工圖，其間並
    假稱陳運逢為台電公司外包商之事實，業據被告於調查局詢
    問及檢察官偵查中供認不諱（詳見市調卷第四一頁、偵查卷
    第五０頁、五一頁），並經證人楊金春、陳運逢於偵查中證
    述綦詳（詳見偵查卷第一０頁、第三四頁），証人楊金春於
    原審中到庭結証稱：「我當時問一個做第三標工程的工地主
    任或是管理員，他說要拜託人家來繪製比較快，我為了此事
    ，我報告老闆，說因為要快一點繪製竣工圖，要結算數量，
    要找人幫我們畫，接下來，我就打電話拜託被告幫忙我介紹
    繪圖的人繪製竣工圖，當時沒有答應，第二次我又打電話給
    他，他答應，後來有一位陳先生來找我」等語（詳見原審卷
    第一一一頁），足見，本件並非被告主動要求介紹他人代為
    繪製竣工圖，亦非被告建議楊金春找人繪製，被告係於楊金
    春二度央求下，始答應介紹，且被告乙○○亦確實有介紹陳
    運逢，而陳運逢受人之託，忠人之事，亦確有本其專業能力
    幫忙繪製系爭竣工圖屬實，其所收款項乃付出心智的勞務所
    得，何能撇開人家確有幫忙繪製竣工圖之事實，而謂其所收
    款項為賄款？被告及證人陳運逢於原審調查、審理中雖均改
    稱被告未介紹陳運逢幫端儀公司繪圖，而係介紹台電公司承
    包商陳泰安，陳泰安再轉介陳運逢太太蔡素蘭繪圖云云，因
    與其二人之前之供述及証人楊金春上開証述不合，自無可採
    。惟被告僅係被動介紹陳運逢代為繪製竣工圖，且被告就竣
    工圖是否符合規定，是否讓端儀公司通過驗收，均無決定權
    ，亦無形式或實質之影響力，有如前述，自不得以被告經楊
    金春二度央求代為介紹繪圖者之後，被動地介紹同事陳運逢
    兼差，即認整個工程之驗收程序，有何違背職務之犯行。
  (四)又圖利罪之成立，必須該圖利行為違反執行職務時所應遵守
    之法令，始足當之。此所謂法令，係指包括法律、法律授權
    之法規命令、職權命令、自治條例、自治規則、委辦規則等
    ，對多數不特定人民就一般事項所作對外發生法律效果之規
    定。被告介紹陳運逢給端儀公司後，嗣由陳運逢自行至端儀
    公司工地與楊金春接洽、議價，被告並未涉入，此節迭經證
    人楊金春於偵查中及本院前審調查時證稱：「．．．．．．
    陳先生（指陳運逢）直接到工地找我，他說是鄭先生（指被
    告）介紹的。」、「他（指陳運逢）說是外包的承包商。」
    、「（檢察官問：乙○○有無說找陳先生代繪圖後，其審核
    一定過關？）答：無」、「他（指陳運逢）只有說被告說我
    這裡須要人繪製竣工圖及數量結算，我說有，我說全部畫好
    ，要多少錢，他說要十四萬元，我打電話給老闆，老闆說太
    高，我與陳先生談論之後，我向老闆說陳先生要求十一萬元
    ，為了快點，十一萬元就答應吧，老闆說好，就給他，我就
    繼續向陳先生說可以，我將我畫好的草圖給他，他說大約過
    幾天到工地量尺寸，要人配合他，我說好，等他到工地量好
    ，回去作業，等他畫好圖，我拿去給臺北市政府工務局新建
    工程處的溫俊賢。」各等語屬實（詳見偵查卷第一０頁至第
    一二頁、原審卷第一一一頁、第一一二頁）。準此以觀，被
    告介紹陳運逢幫端儀公司繪圖，及陳運逢與楊金春接洽過程
    ，被告在楊金春二度央求後始被動介紹陳運逢繪製，接洽過
    程中，被告及陳運逢均未明示或暗示端儀公司須由陳運逢或
    被告繪圖，才可通過審核及驗收程序，而實質上，被告及陳
    運逢就驗收通過與否亦無實質決定權，就本件工程及驗收過
    程，被告應無任何違法行為，亦無將圖得不法利益之犯意顯
    現於外之積極行為，應堪認定。
  (五)按公務員不得假借權力，以圖本身或他人利益，公務員除法
    令所規定外，不得兼任他項公職或業務，公務員服務法六條
    前段及第一四條第一項前段固分別定有明文。本件被告有不
    當之行為者，乃明知其同事陳運逢為公務員，依法不得兼業
    ，尤不得兼與本身業務有關之工作，其竟介紹同事兼與職務
    相關之差事，以賺取外快，同事陳運逢固因而違反公務員服
    務法之相關規定，但被告介紹同事賺外快之行為，於證明二
    人事先有共謀圖利前，難認被告單純介紹之行為，有何違反
    法令之處，且被告受楊金春請託，被動地介紹陳運逢為端儀
    公司繪圖，亦難謂有何假借權力之機會，以圖本身或他人之
    利益。至陳運逢為台電公司員工，其為端儀公司繪圖固有違
    背上開不得兼職之法令，被告明知陳運逢之身分，猶介紹其
    幫端儀公司繪圖，行為亦有所失當，惟陳運逢於台電公司之
    職務與本件工程無涉，被告介紹陳運逢及陳運逢向端儀公司
    承攬該項業務時，均刻意隱瞞其為台電公司員工之身分，而
    假稱係台電公司之承包商，顯無假借權力，或利用其身分之
    意，以被告在本件工程施工及驗收過程中，並未有何違背法
    令之具體行為，且對驗收及竣工圖之審核，並無實質或形式
    上之影響力，或有可憑藉影響之機會，自難認被告與陳運逢
    間有共同犯意聯絡，違背法令對於主管或監督事務圖利，或
    對於非主管或監督事務，利用職權機會或身分圖利等犯行。
  (六)又陳運逢承攬工作之範圍，不只測量繪製竣工圖，共畫過二
    次圖，第一次為二張竣工圖各三份計六張，第二次則係一張
    透明原稿圖，並製作工程管路使用器材計算表五份、裝設工
    程竣工結算書一份、人手孔資料卡二十六份、領用器材明細
    表三份、領用器材總表一份，於陳運逢繪製完成後交給楊金
    春，楊金春再交給台北市政府工務局新建工程處，其中相關
    表格雖非端儀公司有義務製作，但楊金春為配合趕快辦理初
    驗，「協助」新工處做，所以才由楊金春委託陳運逢製作等
    情，業據證人楊金春、陳運逢分別於原審證述無訛（詳見原
    審卷第七一頁至第七三頁、第一一二頁至第一一四頁、第一
    二Ｏ頁），並有上開表格影本附卷可徵（詳見偵查卷第八七
    頁至第一二四頁），自堪認定。雖新工處工務所主任林醒嵐
    於原審證稱上開文件是台電公司內部文件，新工處不會要求
    承包商提出等語（詳見原審卷第二四二頁），告訴人甲○○
    並據以主張端儀公司沒有委託陳運逢製作竣工圖以外表格之
    理由云云。惟查：證人即台電北區承辦初驗之曹正於原審
    到庭結証證稱：台北市政府新建工程處通知台電去驗收時，
    要具備工程結算明細表、竣工圖、器材總表、結算証明書、
    人手孔卡、支票影本等物，台北市政府施工作業程序第二十
    七條第二項規定之資料（即施工過程異動紀錄統計表、檢驗
    紀錄統計表、工程結算明細表、工程結算總表、竣工圖等）
    在台電驗收時也是需要的，新工處請台電會驗時，若沒有提
    出人手孔卡資料、使用器材計算表、裝置器材領用表，台電
    公司不會辦理會驗等情（詳見原審卷第一七八頁、第一八二
    頁、第一八四頁）；可見，新工處在請台電會驗時，確需提
    出除竣工圖以外之如上相關資料，台電公司才會同意會驗等
    情無誤。本件工程初驗之鄭政芳於原審亦到庭結証稱：「
    與台電公司一起辦理會驗，新工處應提出營繕工程驗收証明
    書、營繕工程結算明細表、材料檢驗總表、通管紀錄、開竣
    工資料」、「包括人孔卡資料、竣工圖」、「資料應由工務
    所提出」、「工務所由監工自為繪製後填載表格或是監工請
    廠商繪製」、「請包商一起做是為免爭議」、「供料結算表
    、人孔資料卡、器材計算表也會要求廠商提出」等語（詳見
    原審卷第一八八頁至第、一九Ｏ頁）。核上開二人所供吻
    合，即上開資料包括竣工圖均係新工處應負責提出，應由監
    工製作提出，但為免爭議，新工處會要求廠商製作提出，此
    部分表格，既係辦理會驗時必須由新工處提出予台電公司者
    ，則其情形與竣工圖類似，本來均係新工處相關負責人員應
    製作提出，卻基於方便，而要求承包商提出之情形相同，故
    証人溫俊賢及甲○○雖分別証稱上開表格不會要求廠商提出
    ，承包廠商並無製作或提出之義務云云，核均不能據以証明
    証人楊金春未委託陳運逢製作竣工圖以後之相關表格，從而
    ，証人楊金春委託陳運逢繪製竣工圖時一併委託其製作上開
    圖表，核即有可能，至堪認定。証人陳運逢受託工作之範
    圍已非如公訴人指僅限於繪製竣工圖，而包括相關表格，詳
    如上述，則其合理對價，自不能僅以所繪製之竣工圖張數，
    及一張竣工圖約介於二千元至三千元之間云云來認定陳運逢
    之合理對價，況且公訴人主張一張竣工圖價格為二千元至三
    千元之間云云，亦未據其提出具體証據証明，自難遽信。另
    參以本件新工處之監工溫俊賢在原審結証稱：「竣工圖是為
    了表示詳細數量、用料、施工位置應到現場實地測量」、「
    我無到現場實際測量」等語（見原審卷第六十六頁），足見
    陳運逢繪製上開圖表，並非輕易可得，且在自由競爭市場物
    品之價格，由供需雙方所決定，供需雙方對物品或金錢之持
    有量與需求量，及其他個人主觀因素，均將影響該項物品價
    格之決定。被告介紹陳運逢，及陳運逢至端儀公司工地與楊
    金春商議繪圖、製表之價格過程中，被告或陳運逢均未明示
    或暗示須由陳運逢繪圖、製表才可通過審核，端儀公司擁有
    自主意識決定價格，所議定之價格縱有過高，亦難認有何不
    法利益。況與陳運逢談論價格之工地主任楊金春於原審中亦
    供稱：「（陳先生開口的十四萬元價錢是不是會很高？)不
    一定，必須看工程，我不了解行情」等語（詳見原審卷第一
    一八頁），此外，証人陳運逢上開工作之合理對價應為若干
    ，不但起訴書記載不明，且亦乏證據證明，自難遽認陳運逢
    為楊金春製上開圖表之代價十一萬元有何明顯過高，致有不
    當利益情事。本件既查無積極証據証明被告在整個工程或驗
    收過程中，有何違法驗收，如不應驗收通過而違法驗收通過
    ，或有藉機明示、暗示非委託被告所介紹之人繪圖，否則無
    法通過驗收等。此外，亦查無積極証據証明被告在介紹陳運
    逢給楊金春時，已與陳運逢有共同朋分利益之謀議，是不能
    以被告事後收受陳運逢交付五萬五千元，即率爾認定被告與
    陳運逢間有所勾結，而共同圖利。至被告介紹同事兼差，事
    後並獲得佣金，是否違反公務人員服務法，及是否應予懲戒
    或行政處分，乃別一問題。
  (七)綜上所述，本件公訴意旨所援用之證據並不足以證明被告犯
    罪。依前揭所引各判例意旨，認定不利於被告之事實，須依
    積極證據，苟積極證據不足為不利於被告事實之認定，即應
    為有利於被告之認定，更不必有何有利之證據，亦不能以推
    測或擬制之方法，為裁判之基礎。原審以本件尚不能證明被
    告犯罪，而諭知被告無罪，經核尚無違誤。公訴人上訴雖執
    陳詞仍以被告對系爭竣工圖之製作仍有某種程度之影響力云
    云，而指摘原判決不當，惟按刑事訴訟法第一百六十一條第
    一項規定：檢察官就被告犯罪事實，應負舉證責任，並指出
    證明之方法。對於其所訴之被告犯罪事實，應負提出證據及
    說服之實質舉證責任，倘所提出之證據，不足為被告有罪之
    積極證明，或其闡明之證明方法，無從說服法官以形成被告
    有罪之心證，基於無罪推定之原則，自應為被告無罪判決之
    諭知。而證據之取捨與證據之證明力如何，均屬事實審法院
    得自由裁量、判斷之職權，茍其此項裁量、判斷，並不悖乎
    通常一般人日常生活經驗之定則或論理法則，又於判決內論
    敘其何以作此判斷之心證理由者，即不得任意指摘其為違法
    。茲原判決已詳敘就卷內證據調查之結果，而為綜合判斷、
    取捨，認不足證明被告確有公訴人所指之犯行，其得心證的
    理由均已說明甚詳，且所為論斷從形式上觀察，亦難認有違
    背經驗法則、論理法則，或有其他違背法令之情形，自不容
    任意指為違法。公訴人提起上訴，仍以被告對驗收可以提出
    意見等空泛之詞執為論罪憑據，而對於原審取捨證據及判斷
    其證明力職權之適法行使，仍持己見為不同之評價，而砌詞
    指摘原判決不當，尚難認為有理由，應予以駁回。
據上論斷，應依刑事訴訟法第368條，判決如主文。
本案經檢察官田炳麟到庭執行職務。
中　　華　　民　　國　　94　　年　　5 　　月　　20　　日
　　　　　　　　　刑事第十三庭　審判長法　官　劉　景　星
　　　　　　　　　　　　　　　　　    法　官  李　春　地
　　　　　　　 　 　　　　　　　　　　法　官  陳　志　洋
以上正本證明與原本無異。
如不服本判決，應於收受送達後十日內向本院提出上訴書狀，其
未敘述上訴之理由者並得於提起上訴後十日內向本院補提理由書
（均須按他造當事人之人數附繕本）。
                                      書記官　王　韻　雅
中　　華　　民　　國　　94　　年　　5 　　月　　24　　日
